【裁判字號】    98,簡上,668
【裁判日期】    990414
【裁判案由】    損害賠償等
【裁判全文】
臺灣臺北地方法院民事判決             98年度簡上字第668號
上  訴  人  財資企業股份有限公司
法定代理人  丁○○
訴訟代理人  甲○○
被上訴人    辛○○
            乙○○
            丙○○
            癸○○
            庚○○
            己○○
            戊○○
兼前列六人共同
訴訟代理人  壬○○
上列當事人間請求損害賠償等事件，上訴人對於中華民國98年8
月31日第一審判決提起上訴，本院於民國99年3月31日言詞辯論
終結，判決如下：
    主  文
原判決除確定部分外，關於駁回上訴人後開第二項之訴部分，及
該部分假執行之聲請，並訴訟費用之裁判廢棄。
被上訴人乙○○、壬○○、癸○○、庚○○、丙○○、己○○、
戊○○於繼承陳郭寶桂之遺產範圍內，與被上訴人辛○○應再連
帶給付上訴人新臺幣拾萬零肆佰零柒元，及自民國九十八年七
月二十日起至清償日止，按年息百分之二十計算之利息。
其餘上訴駁回。
第一審（除確定部分外），及第二審訴訟費用，由被上訴人連帶
負擔。
    事實及理由
一、上訴人起訴主張：被上訴人辛○○於民國86年間邀同陳郭寶
    桂為連帶保證人，以分期付款方式向上訴人購買車號T3-461
    號營業小客車（下稱系爭車輛），並簽訂系爭契約，約定分
    期總金額新臺幣（下同）655,112元，頭期款1萬元，餘款自
    86年9月30日起至89年6月30日止，以每月為1期，每期給付
    19,268元，如有一期未履行即喪失期限利益，除應一次清償
    所欠債務，並自遲延日起按日息萬分之5.5計付利息。詎被
    上訴人辛○○及陳郭寶桂自第6期起即未付款，上開債務視
    為全部到期，嗣經上訴人依動產擔保交易法規定取回系爭車
    輛，並拍賣獲償270,000元，經抵充利息11,635元後，仍不
    足300,407元，及自89年7月1日起至清償日止，按年息20%計
    算之利息。陳郭寶桂於87年2月3日死亡，被上訴人乙○○為
    陳郭寶桂之配偶、被上訴人壬○○、癸○○、庚○○、丙○○、己○○、戊○○為陳郭寶桂之子女，均為陳郭寶桂之繼
    承人，依民法第1148條第1項之規定，負連帶清償之責。爰
    依動產擔保交易法第28條第2項之規定及繼承法律關係起訴
    請求，並聲明：被上訴人應連帶給付上訴人300,407元，及
    自89年7月1日起至清償日止，按年息20%計算之利息。
二、被上訴人均以：系爭車輛於購買後5個月即返還上訴人，上
    訴人十多年後才起訴請求，已過消滅時效。上訴人拍賣系爭
    車輛後未告知被上訴人辛○○尚積欠車款，且拍賣合法與否
    均難以得知，上訴人應陳明損害賠償之請求依據及計算方式
    。又上訴人遲至98年始起訴請求，請求權時效已消滅，基於
    主權利時效消滅，效力及於從權利，上訴人請求陳郭寶桂之
    繼承人負擔保證債務亦無理由。況系爭保證債務之發生係在
    連帶保證人陳郭寶桂死亡後之87年2月28日，陳郭寶桂之繼
    承人於繼承開始後無從得知系爭債務存在，依民法第1148條
    第2項及民法繼承編施行法第1-2條第2項規定，陳郭寶桂之
    繼承人僅就繼承遺產範圍負擔債務，況其繼承人並無繼承陳
    郭寶桂任何遺產，自無須負擔保證責任等語，資為抗辯。
三、上訴人於原審起訴請求被上訴人連帶給付上訴人300,407元
    ，及自89年7月1日起至清償日止，按年息20%計算之利息，
    原審判決被上訴人乙○○、壬○○、癸○○、庚○○、丙○○、己○○、戊○○於繼承陳郭寶桂之遺產範圍內，與被上
    訴人辛○○應連帶給付上訴人318,349元，並就該部分為假
    執行及免假執行之宣告，就上訴人其餘請求則予以駁回。就
    上訴人於原審勝訴部分，未據其上訴，業已確定；就上訴人
    於原審敗訴部分，上訴人不服，提起本件上訴，並聲明：(一)
    原判決不利於上訴人之部分廢棄；(二)上開廢棄部分，被上訴
    人應再連帶給付上訴人300,407元，及自98年7月20日起至清
    償日止，按年息20%計算之利息。被上訴人則聲明：上訴駁
    回。
四、兩造不爭執之事實：
(一)被上訴人辛○○於86年間邀同陳郭寶桂為連帶保證人，以分
    期付款方式向上訴人購買系爭車輛，並簽訂系爭契約，約定
    分期總金額655,112元，頭期款1萬元，餘款自86年9月30日
    起至89年6月30日止，以每月為一期，每期給付19,268元，
    如有一期未履行即喪失期限利益，除應一次清償所欠債務，
    並自遲延日起按日息萬分之5.5計付利息，且按日加計千分
    之1之違約金。被上訴人辛○○未付清總價款之前，上訴人
    仍保有標的物之所有權。
(二)被上訴人辛○○及陳郭寶桂自第6期即87年2月28日起即未付
    款，上開債務視為全部到期。
(三)陳郭寶桂於87年2月3日死亡，被上訴人乙○○為陳郭寶桂之
    配偶、被上訴人壬○○、癸○○、庚○○、丙○○、己○○
    、戊○○為陳郭寶桂之子女，均為陳郭寶桂之繼承人，且均
    未於法定期間內為拋棄或限定繼承。
五、上訴人依動產擔保交易法第28條第2項之規定及繼承法律關
    係，請求被上訴人連帶給付上訴人300,407元，及自98年7月
    20日起至清償日止，按年息20%計算之利息，被上訴人則以
    前揭情詞置辯，是本件之爭點厥為：(一)上訴人之請求權有無
    罹於時效而消滅；(二)上訴人所得請求之損害賠償數額為何；
    (三)被上訴人乙○○、壬○○、癸○○、庚○○、丙○○、己○○、戊○○抗辯其等僅就繼承遺產範圍內負擔債務，有無
    理由。茲分述如下：
(一)按請求權，因15年間不行使而消滅，民法第125條前段有明
    文之規定。本件上訴人主張其係基於動產擔保交易法第28
    條第2項之損害賠償請求權規定請求被上訴人連帶賠償，該
    損害賠償請求權既已經動產擔保交易法特別規範，則該損害
    賠償請求權應適用民法第125條關於15年之一般請求權時效
    規定。查被上訴人辛○○於86年間邀同陳郭寶桂為連帶保證
    人，以分期付款方式向上訴人購買系爭車輛，並簽訂系爭契
    約，而上訴人於98年4月2日即訴請被上訴人連帶負賠償責任
    ，有上訴人提出之起訴狀上所蓋本院收狀戳在卷可稽，是上
    訴人起訴請求請求被上訴人連帶負損害賠償責任，尚未逾15
    年之時效期間，故被上訴人辯稱上訴人之請求權罹於時效而
    消滅云云，並不可採。
(二)又按按標的物所有權移轉於買受人前，買受人有下列情形之
    一，致妨害出賣人之權益者，出賣人得取回占有標的物：一
    、不依約定償還價款者。二、不依約定完成特定條件者。三
    、將標的物出賣、出質或為其他處分者。出賣人取回占有前
    項標的物，其價值顯有減少者，得向買受人請求損害賠償。
    動產擔保交易法第28條定有明文。又按經取回占有之標的物
    之價值，或已減少，不足以抵償出賣人所受損失，將之再出
    賣後，如其賣出價款不足抵充其債務者，出賣人尚得依動保
    法第28條第2項向買受人繼續追償其不足部分，有上訴人提
    出之動產擔保交易法立法理由在卷足參（見本院卷第39頁）
    ，故上開「其價值顯有減少者」應指「所欠債務扣除賣出價
    款尚有不足者」而言，而非「標的物受有通常使用以外之損
    耗」。經查，證人許春華於原審到庭具結證稱：其在86年間
    任職全磐股份有限公司擔任專員，負責車輛保管及車輛拍賣
    業務，系爭1997年三陽牌營業小客車T3-461號是被上訴人取
    回，上訴人開放行條讓被上訴人取回，因時間久遠資料已銷
    毀，但系爭車輛經查是在87年10月13日過戶給別人，過戶一
    定要有車主證件等語（見原審卷第55頁），堪信上訴人主張
    系爭車輛係由被上訴人帶人以27萬元買回乙節為真，是上訴
    人主張以拍賣獲償價款27萬元，經抵充利息11,635元後，再
    抵充本金558,772元後，仍不足300,407元，及自89年7月1日
    起至清償日止，按年息20%計算之利息等語堪信為實在，故
    上訴人依動產擔保交易法第28條第2項之規定所得請求之損
    害賠償額，即係被上訴人所欠債務扣除賣出價款之不足額亦
    即300,407元及自89年7月1日起至清償日止，按年息20%計算
    之利息。原審已就上訴人請求98年4月2日至98年7月19日止
    之遲延利息共318,349元｛（300,407元×20％×5年）+（
    300,407元×20％×109日÷365=318,349元）元以下四捨五
    入｝為勝訴之判決，是上訴人再請求被上訴人給付損害額
    300,407元及自98年7月20日起至清償日止，按年息20%計算
    之利息，為有理由。
(三)再按繼承在民法繼承編97年1月4日前開始，繼承人對於繼承
    開始後，始發生代負履行責任之保證契約債務，由其繼續履
    行債務顯失公平者，得以所得遺產為限，負清償責任，民法
    繼承編施行法第1-2條第1項定有明文。本件被繼承人陳郭寶
    桂為系爭債務之連帶保證人，繼承於87年2月3日開始，而系
    爭保證債務於87年2月28日發生，被上訴人乙○○、壬○○
    、癸○○、庚○○、丙○○、己○○、戊○○繼承被繼承人
    陳郭寶桂之保證債務，是依上開規定，彼等繼承人對於繼承
    開始後始發生代負履行責任之保證契約債務，由其繼續履行
    債務顯失公平，認以所得遺產為限，負清償責任始公平。
六、綜上所述，上訴人依據動產擔保交易法第28條第2項之規定
    及繼承法律關係，請求被上訴人乙○○、壬○○、癸○○、
    庚○○、丙○○、己○○、戊○○於繼承陳郭寶桂之遺產範
    圍內，與被上訴人辛○○應再連帶給付上訴人300,407元，
    及自98年7月20日起至清償日止，按年息20%計算之利息，為
    有理由，應予准許。逾此所為之請求，為無理由，應予駁回
    。又，上訴人勝訴部分，原審就開應准許部分，為上訴人敗
    訴之判決，並駁回其假執行之聲請，尚有未洽，上訴意旨求
    予廢棄改判，為有理由，爰由本院予以廢棄改判如主文第二
    項所示。至於上訴人之請求不應准許部分，原判決為上訴人
    敗訴之判決，並駁回其假執行之聲請，經核於法並無不合，
    上訴意旨求予廢棄改判，為無理由，應駁回其上訴。
七、本件事證已臻明確，兩造其餘主張陳述及所提之證據，經本
    院斟酌後，認與判決結果不生影響，均毋庸再予論述，附此
    敘明。
八、據上論結，本件上訴為一部有理由，一部無理由，依民事訴
    訟法第436條之1第3項、第450條、第449條第1項、第79條、
    、第85條第2項、第463條，判決如主文。
中    華    民    國    99    年    4    月    14    日
                 民事第三庭    審判長法  官  丁蓓蓓
                                     法  官  林振芳
                                     法  官  郭美杏
以上正本係照原本作成。
本判決不得上訴。
中    華    民    國    99    年    4    月    14    日
                                     書記官  馮姿蓉

司法院資訊處製作；財團法人民間司法改革基金會備份。
